臺灣高雄地方法院刑事判決
110年度審訴字第407號
公  訴  人  臺灣高雄地方檢察署檢察官
被      告  邵國維


指定辯護人  本院公設辯護人蘇鴻吉
上列被告因公共危險等案件，經檢察官提起公訴（109年度偵字
第21198號），因被告於準備程序進行中，就被訴事實為有罪之
陳述，經受命法官告知簡式審判程序之旨，並聽取被告與公訴人
之意見後，由本院合議庭裁定由受命法官獨任依簡式審判程序審
理，判決如下：
    主  文
邵國維犯民用航空法第一百零五條第一項後段之散布不實訊息罪
，處有期徒刑參月，如易科罰金，以新臺幣壹仟元折算壹日。又
犯放火燒燬他人所有之草皮，致生公共危險，處有期徒刑柒月。
並於刑之執行完畢或赦免後，令入相當處所施以監護壹年。
扣案之汽油桶壹個，沒收。
    事  實
一、邵國維明知炸彈係危害飛航安全之物，散布將在高雄小港機
    場此公眾往來頻繁之場合放置炸彈之不實訊息，將導致旅客
    公眾心生畏懼，危害飛航安全，且知悉110 報案專線為內政
    部警政署設立之24小時接受民眾報案，包含交通事件、為民
    服務、治安事件及災害事件等之專線，倘向專線專責人員表
    示欲在機場放置炸彈之話語，因涉及公眾安全，勢必會通知
    各該機關人員防範處理，況此等話語亦會造成公眾恐慌。竟
    基於恐嚇公眾及散布危害飛航安全等不實訊息之犯意，於民
    國109年10月16日10時38分許，以行動電話0000000000號門
    號撥打110，稱：「機場圍牆旁雜草若無人處理，就要去機
    場放置炸彈」等語。
二、嗣邵國維見無人前往處理，復基於放火燒燬他人所有物及危
    害飛航安全之犯意，騎乘車牌號碼000-000號普通重型機車
    前往松詠-高鳳站加油站購買新臺幣170元(約7公升）之95無
    鉛汽油，返回其位於高雄市小港區飛機路318巷13住處，將
    上開汽油潑灑在上開住處前之高雄小港機場圍牆旁草皮及圍
    牆上，再以自備的打火機點燃焚燒，致生延燒飛航設施及危
    害飛航安全之公共危險。嗣員警循線於同日11時4分許，在
    上開地點逮捕邵國維，並扣得汽油桶1桶、發票1張，始查知
    上情。
三、案經高雄市政府警察局小港分局報告臺灣高雄地方檢察署檢
    察官偵查起訴。
    理  由
一、程序方面：
    本件被告邵國維所犯係死刑、無期徒刑、最輕本刑為3 年以
    上有期徒刑以外之罪，其於準備程序進行中就被訴事實為有
    罪之陳述，經受命法官告知簡式審判程序之旨，並聽取當事
    人之意見後，本院合議庭認無不得或不宜改依簡式審判程序
    進行之情形，爰依刑事訴訟法第273 條之1 第1 項規定，裁
    定由受命法官獨任進行簡式審判程序。又本件所引屬於審判
    外陳述之傳聞證據，依同法第273 條之2 規定，不受第159 
    條第1 項關於傳聞法則規定之限制，依法有證據能力，合先
    敘明。
二、認定犯罪事實所憑之證據及其理由：
    上開犯罪事實，業據被告坦承不諱，並有扣押筆錄、扣押物
    品目錄表、扣案汽油桶、發票、110報案紀錄單、照片在卷
    可稽，足認被告前揭任意性自白，與事實相符，堪予採信。
    從而，本案事證明確，被告上開犯行，洵堪認定，應依法論
    科。
三、論罪科刑：
  ㈠法律說明：
  ⒈按民用航空法第105條係有鑑於向不特定人散布危害飛航安全
    之不實訊息（例如向旅客、航空公司職員散布某班航空器上
    有爆裂物之不實訊息等），將造成相關人員恐慌，對社會秩
    序與飛航安全之維護將有不利之影響，為嚇阻類似行為發生
    而設。查被告雖未實際於機場放置爆裂物，惟其向警局謊稱
    之舉，仍使員警加強戒備，並發動後續偵查，且此訊息一旦
    為公眾知悉，衡情必造成公眾極大恐慌，對社會秩序與飛航
    安全之維護均有不利影響，而與本條欲規制之行為客體相符
    。
　⒉按刑法第175條第1項所謂「放火」，乃指故意以火力傳導於
    特定之目的物，使其燃燒之意；所謂「燒燬」，係指火力燃
    燒，喪失物之效用而言（最高法院76年度台上字第8230號、
    86年度台上字第4311號判決參照）。次按，刑法第175條第1
    項之罪，以「致生公共危險」為構成要件之一，所謂「致生
    公共危險」者，乃指放火燃燒之情形，依一般社會通念，有
    延燒至他人所有屋物之危險存在，不以發生實害為必要，亦
    即危及不特定人或多數人生命、身體或財產之狀態，祇需有
    發生實害之蓋然性為已足（最高法院72年度台上字第2532號
    、89年度台上字第3931號判決參照）。
　㈡罪名：
　　是核被告就犯罪事實一所為，係犯民用航空法第105條第1項
    後段之散布不實訊息罪及刑法第151條之恐嚇公眾罪；就犯
    罪事實二所為，係犯及刑法第175條第1項放火燒燬他人所有
    物，致生公共危險罪及民用航空法第101條第1項以其他方法
    危害飛航安全罪。被告就犯罪事實一、二所為，均係以一行
    為觸犯上開2罪名，屬想像競合犯，應依刑法第55條規定，
    分別從一重論以散布不實訊息罪、放火燒燬他人所有物，致
    生公共危險罪。被告所犯上開2罪，犯意各別，行為互殊，
    應分論併罰。
　㈢刑之減輕事由：
  1.被告在本案相近的時間，也因為民用航空法案件在本院接受
    審判（108年度審易字第1425號，以下簡稱前案），並於前
    案審理中於109年5月接受精神鑑定。本案徵得辯護人同意，
    直接引用前案的財團法人台灣省私立高雄仁愛之家附設慈惠
    醫院作為判斷的依據。
　⒉行為時因精神障礙或其他心智缺陷，致其辨識行為違法或依
    其辨識而行為之能力，顯著減低者，得減輕其刑，刑法第19
    條第2項定有明文。經查，被告於本院審理時稱有精神疾病
    （見本院卷第106頁），且前經本院囑託財團法人台灣省私
    立高雄仁愛之家附設慈惠醫院鑑定結果，認：「被告在精神
    醫學上的診斷為情感性思覺失調症」、「被告因長期服藥順
    從性不佳而導致病情復發多次，住院次數頻繁，有數次是自
    行叫救護車至急診求助而安排住院，可見因長期的住院經驗
    ，被告已具備相當的病識感，且於發病初期應有一定的知能
    可明瞭自己病情即將復發，但被告仍因經常不服藥而讓自己
    陷於危險情境中」、「被告案發當時知道亂報案是犯罪行為
    ，且仍可自行外出吃飯，處理其自身日常生活所需，其認知
    及現實判斷力應尚未達到極度受損之程度」、「整體而言，
    被告患有情感性思覺失調症，案發當時應處於躁期發作，致
    其認知及現實判斷力明顯受損，但尚知道是犯罪行為，並輕
    忽其嚴重性，且不服藥而自陷自己於發病的危險情境中」、
    「綜合上述所述，推估被告犯案行為時，已因精神障礙或心
    智缺陷（情感性思覺失調症），致其辨識其行為違法或欠缺
    依其辨識而行為之能力，其程度已有較一般人有顯著減低之
    情形，但未達欠缺之程度」等情，有該院109年5月19日109
    附慈精字第1091268號函檢附精神鑑定書可憑。是以本院綜
    合上述各情以觀，認上開前案之鑑定報告於本案亦得予以援
    用並用以認定被告於本案行為時之精神狀況。是以，被告於
    本件行為時，既因患有情感性思覺失調症，導致辨識其依其
    辨識而行為之能力顯著降低，已合於刑法第19條第2 項減輕
    其刑之規定，爰依該規定予以減輕其刑。
  ㈣刑罰裁量：
    爰以行為人之責任為基礎，審酌被告散布不實訊息，影響機
    場秩序及飛航安全作業程序之維護，並造成恐慌，復因無法
    控制自己情緒，竟潑灑汽油放火燒燬他人之草皮致生公共危
    險所為實不足取；惟念及被告犯後尚能坦承犯行，態度尚可
    ，兼衡其教育程度、經濟、健康（涉個人隱私，詳卷）、前
    科素行（詳卷附臺灣高等法院被告前案紀錄表）等一切情狀
    ，分別量處如主文所示之刑，並就得易科罰金部分，諭知易
    科罰金之折算標準。
四、監護處分之宣告：
  ㈠按行為後法律有變更者，適用行為時之法律。但行為後之法
    律有利於行為人者，適用最有利於行為人之法律，刑法第2
    條第1項定有明文。查被告行為後，刑法第87條業於111年2
    月18日經總統修正公布，同年2月20日施行，比較被告所犯
    修正前後之刑法87條規定，舊法同條第3項係規定監護之期
    間為5年以下，且執行中認無繼續執行之必要者，法院得免
    其處分之執行；新法則規定監護之期間為5年以下，其執行
    期間屆滿前，檢察官認為有延長之必要者，得聲請法院許可
    延長之，第1次延長期間為3年以下，第2次以後每次延長期
    間為1年以下。於前開執行或延長期間內，應每年評估有無
    繼續執行之必要。經比較新舊法，新法有延長對於拘束人身
    自由保安處分之規定，且無最長期間之限制，自以被告行為
    時之法律有利於被告，本於從舊從輕原則，被告犯行仍應適
    用修正前刑法第87條之規定。
  ㈡次按我國刑法在刑罰之外，特設保安處分專章，其目標在對
    於具有犯罪危險性者施以矯正、治療等適當處分，以防止其
    再犯而危害社會安全。監護處分性質上具監禁與保護之雙重
    意義，除使行為人與社會隔離，以確保公共安全，並同時注
    意給予適當之治療，使其能回歸社會生活。是因辨識其行為
    違法或依其辨識而行為之能力顯著減低而減輕其刑者，法院
    衡酌行為人之危險性，認為有危害公安之虞，為達到防衛社
    會之目的，有對其採取隔離、保護與治療措施之必要，即得
    一併宣告監護處分。
　㈢經查，如前所述，被告前經本院囑託財團法人台灣省私立高
    雄仁愛之家附設慈惠醫院就其精神狀態為鑑定，鑑定結論認
    定被告於本件行為時，因患有情感性思覺失調症，導致辨識
    其依其辨識而行為之能力顯著降低，而有刑法第19條第2 項
    減刑規定之適用。另依據被告於警詢自陳其知道在做放火行
    為，且18歲即開始就診及精神鑑定，因認吃藥已經產生副作
    用，所以避免吃藥，已經好幾天沒有吃藥云云（警卷第2頁
    ）；復於本院審理時稱:（有無服用精神藥品?）沒有，因為
    我吃藥會感覺不舒服(本院卷第107頁)、(對於檢察官起訴之
    犯罪事實及罪名是否認罪?)均認罪。但我不是故意的，因為
    雜草會孳生蚊蟲，我幫忙處理，用火燒長比較慢(本院卷第1
    43頁)；又前揭鑑定結果：邵員患有情感性思覺失調症，案
    發當時應處於躁期發作，致其認知及現實判斷力明顯受損，
    但尚知道是犯罪行為，並輕忽其嚴重性，且不服藥而自陷自
    己於發病的危險情境中。建議須施以監護治療一年，以期增
    強服藥順從性，減少病情反覆復發及再犯可能性。
　㈢且，被告前因散布危害飛航安全之不實訊息，幸未發生實害
    ，經本院以108年度審易字第1425號判處拘役30日，仍不知
    警惕，而為本件犯行，參以精神鑑定報告書及就醫病歷等資
    料，判斷邵員對於此類犯案確有再犯之虞。是本院綜核被告
    本案犯行之嚴重性、犯案前後素行、所表現之危險性、家庭
    支持系統等情狀，堪認依被告精神狀態及其前至醫院接受治
    療後，仍經常無法自行服藥，足認被告之控制能力明顯不足
    ，日後確有受前揭疾病影響致其精神狀態未改善之情況下，
    實有再犯之可能性甚高，亦有危害公共安全之虞，是為確保
    被告得於刑之執行完畢或赦免後仍可接受妥適之治療、監督
    ，並避免因被告上開症狀對其個人及社會造成難以預料危害
    ，以期達個人矯正治療及社會防衛之效，爰依修正前刑法第
    87條第2項前段、第3項前段規定，宣告被告於受刑之執行完
    畢或赦免後，應入相當處所，施以監護如主文所示。
五、沒收：
 ⒈扣案之汽油桶1個，為被告所有供本案犯罪所用之物，業經被
   告供述在卷（警卷第2頁頁），爰依刑法第38條第2項前段規
   定，宣告沒收。至扣案電子發票1張，係被告購買本件所用汽
   油而得之購買憑證，尚非供被告本案犯罪所用或犯罪所生之
   物，且非屬違禁物，爰不為沒收之諭知，附此敘明。
 ⒉扣案之被告持用之手機及SIM卡，係犯恐嚇所用之工具，惟本
   院考量手機係日常生活所必須，被告已因此次犯行付出代價
   ，若再予以沒收，尚嫌過苛，爰依照刑法第38條之2第2項不
   予宣告沒收。
據上論斷，應依刑事訴訟法第273 條之1 第1 項、第284 條之1 
、第299 條第1 項前段，判決如主文。
本案經檢察官陳威呈提起公訴，檢察官呂乾坤到庭執行職務。
中　　華　　民　　國　　111 　年　　4 　　月　　19　　日
                  刑事第五庭  法  官    陳銘珠
以上正本證明與原本無異。
如不服本判決應於收受送達後20日內向本院提出上訴書狀，並應
敘述具體理由；如未敘述上訴理由者，應於上訴期間屆滿後20日
內向本院補提理由書（均須按他造當事人之人數附繕本）「切勿
逕送上級法院」。
因疫情而遲誤不變期間，得向法院聲請回復原狀。
中　　華　　民　　國　　111 　年　　4 　　月　　19　　日
　　　　　　　　　　　　　　　書記官    沈佳螢
附錄本判決論罪科刑法條：
《民用航空法第101條》
以強暴、脅迫或其他方法危害飛航安全或其設施者，處7年以下
有期徒刑、拘役或新臺幣90萬元以下罰金。
因而致航空器或其他設施毀損者，處3年以上10年以下有期徒刑
。因而致人於死者，處死刑、無期徒刑或10年以上有期徒刑；致
重傷者，處5年以上12年以下有期徒刑。
第一項之未遂犯罰之。
《民用航空法第105條》
未指定犯人向公務員、民用航空事業或活動團體之人員誣告犯危
害飛航安全或設施，或散布危害飛航安全之不實訊息者，處3年
以下有期徒刑、拘役或新臺幣1百萬元以下罰金。
犯前項之罪，因而致生飛航安全危險者，處3年以上10年以下有
期徒刑；致航空器毀損或人員傷亡者，處無期徒刑或5年以上有
期徒刑。
《中華民國刑法第151條》
以加害生命、身體、財產之事恐嚇公眾，致生危害於公安者，處
2年以下有期徒刑。
《中華民國刑法第175條》
放火燒燬前二條以外之他人所有物，致生公共危險者，處1年以
上7年以下有期徒刑。
放火燒燬前二條以外之自己所有物，致生公共危險者，處3年以
下有期徒刑。
失火燒燬前二條以外之物，致生公共危險者，處拘役或9千元以
下罰金。